臺灣高等法院民事判決　　　　　　　　　 93年度上字第600號
上　訴　人　庚○○
　　　　　　辛○○○
共　　　同
訴訟代理人　劉錦樹律師
複代理人　　李珮瑄律師
被 上訴 人　徐建翔
訴訟代理人　石宜琳律師
複代理人　　張瑄律師
　　　　　　沙慧貞律師
上列當事人間請求房屋所有權移轉登記事件，上訴人對於中華民
國93年5月25日臺灣板橋地方法院92年度訴字第2454號第一審判
決提起上訴，被上訴人為訴之變更，經本院於96年3月27日言詞
辯論終結，判決如下：
    主  文
被上訴人變更之訴駁回。
變更之訴訴訟費用由被上訴人負擔。
    事  實
一、本件被上訴人在原審起訴時，係本於信託契約關係，請求上
    訴人將原判決附表一、二所示土地及建築物 (下稱系爭房地
    ) 之權利範圍欄所載應有部分辦理移轉登記予伊，嗣於本院
    訴訟進行中之民國 (下同)96 年3月9日，具狀變更為本於借
    名登記契約關係，請求上訴人將上開系爭房地應有部分辦理
    移轉登記予伊，雖屬訴訟標的之變更，惟其主張之基礎原因
    事實並無不同，合於民事訴訟法第446條第1項但書、第225
    條第1項第2款規定，自應准許，是被上訴人之原訴可認為已
    因撤回而終結，本院應專就變更後之新訴予以裁判 (最高法
    院65年台上字第2183號判例參照)。合先敘明。
二、被上訴人在本院為訴之變更，聲明求為判決：(一)上訴人庚○
    ○應將如原判決附表一所示土地及建築物之權利範圍欄所載
    應有部分辦理移轉登記予被上訴人。(二)上訴人辛○○○應將
    如原判決附表二所土地及建築物之權利範圍欄所載應有部分
    辦理移轉登記予被上訴人。
    上訴人聲明求為判決：被上訴人變更之訴駁回。
三、被上訴人主張：伊（原名徐文慶─見原審調字卷13頁）於69
    年11月間與上訴人庚○○及訴外人癸○○、丙○○、甲○○
    、乙○○共同出資購買坐落臺北縣泰山鄉○○段○○段2之
    10、2之3地號土地，合夥興建民營市場 (包括房屋及攤位)
    ，伊出資比例為4/10，乙○○出資比例為2/10，其餘之人出
    資比例各為1/10，嗣丙○○、甲○○及乙○○將彼等之合夥
    出資比例共計4/10轉讓予伊，故伊之出資比例累計為8/10。
    嗣上開房屋及攤位於72、73年間陸續興建完成後，即按出資
    比例1/10分配予癸○○，因伊與上訴人庚○○有妻舅關係，
    雙方乃約定以共有關係分配系爭房地，並按出資比例計算應
    有部分，即伊占8/9，上訴人庚○○占1/9，惟為便於日後出
    售或貸款，而將系爭房地分別借用上訴人之名義辦理登記，
    但系爭房地所有權狀仍由伊保管，並負責出租及收取租金，
    地價稅及房屋稅亦由伊繳納。伊已於91年8月7日向上訴人表
    示終止借名登記契約，故上訴人自負有將系爭房地之其中伊
    所有應有部分辦理移轉登記予伊等情，爰依借名登記契約關
    係，求為如其上開聲明所示之判決。
    上訴人則以：系爭房地為泰山民營市場股份有限公司（下稱
    泰山民營市場公司，現已更名為泰山股份有限公司─見本院
    卷二17頁）所興建，上訴人庚○○為該公司之股東，於69年
    間出資200萬元，占該公司資本額1/8，該公司所興建之房屋
    ，包括前棟之五連棟式四層建築物及後棟之三層樓式建築物
    ，建築總面積達5763.66平方公尺，伊所受分配之系爭房屋4
    間面積僅為256.4平方公尺，僅占建築總面積之4.448% ，且
    系爭房地之價值亦僅占泰山民營市場公司所建房屋、攤位總
    值之2.98%，遠不及於上訴人庚○○之投資比例，相較於其
    他股東己○○、癸○○、丙○○所受之分配，上訴人庚○○
    應受分配之房地，絕不可能僅占系爭房地應有部分之1/9，
    被上訴人既主張其分得之應有部分較多，依常理應係將系爭
    房地登記予被上訴人，而非登記予上訴人，且原判決附表一
    所示2之10地號土地，早在69年11月20日即登記予上訴人庚
    ○○，並非72年間受分配而取得，又上訴人庚○○因不識字
    ，始依被上訴人之指示，將印鑑、印鑑證明及身分證影本交
    付被上訴人保管，並授權被上訴人代為處理系爭房地之出售
    、出租事宜等語，資為抗辯。
四、經查被上訴人主張伊與上訴人庚○○均係泰山民營市場公司
    之股東，系爭房地係由泰山民營市場公司所興建，其中坐落
    臺北縣泰山鄉○○段○○段2-10地號土地所有權應有部分1/2
    及其上建築物即門牌號碼臺北縣泰山鄉○○路○段181號1樓
    及2樓所有權全部 (即原判決附表一所示土地及建築物)係登
    記上訴人庚○○名義，另坐落臺北縣泰山鄉○○段○○段2-3
    地號土地所有權應有部分193/10000及其上建築物即門牌號
    碼臺北縣泰山鄉○○路○段173巷2號3樓之2及3樓之15所有權
    全部 (即原判決附表二所示土地及建築物)係登記上訴人庚
    ○○之妻即上訴人辛○○○名義，伊持有系爭房地之所有權
    狀及上訴人之身分證影本、印鑑證明及戶籍謄本，且上訴人
    亦出具授權書，授權伊處理系爭房地之出租、出售或設定事
    宜等情，業據其提出土地登記謄本、建物登記謄本、土地所
    有權狀、建築改良物所有權狀、身分證影本、戶籍謄本、印
    鑑證明書、泰山民營市場公司變更登記事項卡及租賃契約書
    為證 (見原審重調字卷15至20、26至43頁；原審訴字卷一46
    至117頁、192、193頁)，且為上訴人所不爭執 (見本院卷三
    143、144頁)，固堪認為真實。
五、被上訴人雖主張伊就系爭房地有如原判決附表一、二權利範
    圍欄所示應有部分，僅係借用上訴人之名義登記云云。惟為
    上訴人所否認，並以前揭情詞置辯；且查：
(一)、按當事人主張有利於己之事實者，就其事實有舉證之責任，
    民事訴訟法第277條前段定有明文。又借名登記係契約行為
    ，被上訴人主張兩造間就系爭房地有借名登記契約關係存在
    之事實，既為上訴人所否認，被上訴人自應就該事實，負舉
    證責任，若其先不能舉證，則上訴人就其抗辯事實即令不能
    舉證，或其所舉證據尚有疵累，亦應駁回被上訴人之請求(
    最高法院87年台上字第562號判決參照)。
(二)、被上訴人固主張伊就系爭房地有應有部分，僅係基於土地與
    房屋登記名義為同一人，較易出售或貸款之目的，始借用
    上訴人之名義登記云云。惟查，系爭房地計有房屋4筆，土
    地2筆，並無不可分且不能登記為分別共有之情事，而共有
    土地或建築改良物之處分，僅須共有人應有部分合計逾2/3
    之同意，即可為之，土地法第34條之1定有明文，果被上訴
    人就系爭房地有應有部分8/9，自得依上開規定處分系爭房
    地，而無借用上訴人名義登記之必要，是被上訴人所為之上
    開主張，顯與常情有悖，而不足取。況查系爭房地之其中坐
    落台北縣泰山鄉○○段○○段2 -10地號土地，早在69年11
    月20日即已登記在上訴人庚○○名下，有土地登記謄本可證
    ( 見原審重調字卷15頁)，是被上訴人主張系爭房地均係泰
    山民營市場公司於72、73年間按股東比例分配後，再借名登
    記予上訴人云云，亦與事實不符。
(三)、泰山民營市場公司係於69年1月11日自有限公司組織變更為
    股份有限公司組織，其資本額亦由原先之100萬元增資為
    1,600萬元，股份總數為3,200股，每股5,000元，而被上訴
    人與上訴人庚○○所登記之出資額亦於斯時由各為20萬元，
    分別增至300萬元及200萬元，持股數各為600股及400股，分
    占出資總額3/16及1/8，嗣該公司之每股金額減縮為1,000元
    ，股份總數則增至1萬6,000股，故被上訴人與上訴人庚○○
    所登記之持股數亦分別增至3,000股及2,000股，惟所占出資
    總額均不變，有股東名簿、公司變更登記事項卡、查帳報告
    書、股東同意書及泰山民營市場公司發起人會議決議錄可證
    ( 見原審訴字卷一175、192、193頁；本院卷二5至10頁)。
    雖被上訴人主張伊之出資比例為8/10，上訴人庚○○之出資
    比例為1/10，二人應受分配之比例為8：1云云，並提出權利
    轉讓同意書為證 (見原審重調字卷14頁)，惟查，上開權利
    轉讓同意書僅記載「茲泰山民營市場分配 (共有餘屋、攤位
    ) 甲方丙○○1/10甲○○1/10乙○○1/5同意以雙方議定價
    款之5折出讓乙方徐文慶」，並未提及上訴人庚○○之出資
    比例，再經參諸上開權利轉讓同意書係於72年1月10日出具
    ，然訴外人丙○○早在69年1月11日即已將其全部出資額10
    萬元讓與訴外人甲○○，而退出股東，有股東同意書可證 (
    見本院卷二8、9頁)，而訴外人乙○○尚於73年10月9日仍以
    董事身分出席泰山民營市場公司所召開之董事會，有董事會
    記錄可證 (見本院卷二202頁)，且均為被上訴人所不爭執 (
    見本院卷二43頁；本院卷三13頁)，則丙○○何能再於72年1
    月10日將受分配之權利轉讓予被上訴人？又乙○○何以於股
    份轉讓後仍繼續出席董事會？凡此均與常情不符，是上開權
    利轉讓同意書之真實性已非無疑。況被上訴人就訴外人甲○
    ○、乙○○及徐文欽之個別出資額究為若干，竟陳稱：「我
    忘記了」 (見本院卷二42頁)；而證人丙○○亦證稱：「 (
    出資多少)我不記得了... 是分幾次給錢，金額忘記了」 (
    見本院卷二54、55頁)，均無法明確交待出資之數額；另證
    人乙○○亦證稱：「時間太久已經忘記了，應該最多是不超
    過100萬元... 我只記得我是出資100多萬元，股東名簿的事
    都是被上訴人在處理」 (見本院卷二138、140頁)，經核亦
    與其登記股數為2,000股，出資額為200萬元不符 (見原審訴
    字卷一193頁)。是縱認被上訴人確曾受讓甲○○及乙○○之
    股份權利，惟其受讓之股份比例究為若干，既無從認定，則
    被上訴人僅持上開有瑕疵之權利轉讓同意書，主張其出資比
    例於受讓後已累計為8/10，應與上訴人庚○○按8：1之比例
    分配系爭房地云云，即不足取。
(四)、又依上開泰山民營市場公司之登記資料所示，該公司登記之
    股東共有7人，分別為被上訴人與訴外人丁○○、己○○、
    甲○○、乙○○、癸○○及上訴人庚○○，彼等所登記之持
    股數，除被上訴人及訴外人丁○○2人均為3,000股外，餘5
    人均為2,000股，惟證人丁○○所證稱：「我們 (指其與被
    上訴人2人)各投資一半，我的部分我有找己○○，至於被上
    訴人找何人合夥我不知情.... (出資是否超過300萬元)我已
    忘記了，都是會計師在處理」 (見本院卷二51頁)及證人己
    ○○所證稱：「有 (與丁○○一起投資)... 我知道 (被上
    訴人與丁○○合夥)，但不知道被上訴人與何人合夥投資...
    ( 投資)大約200餘萬 (元)至300萬元間，時間太久，但實際
    的金額我忘記了... 我是占全公司的出資額的1/10」 (見本
    院卷二52、53頁)，經核亦均與彼等於上開登記資料所示持
    股比例不符；況果丁○○確係與被上訴人各投資50%，則何
    以其及訴外人己○○所登記之股份總數尚不及總股數之1/3
    ，亦與常情有違。雖被上訴人另提出泰山民營市場公司所建
    房屋、攤位分配圖、表 (見本院卷二220、221頁)，資以證
    明房屋之分配係分按其與丁○○2組予以分配，並主張其中
    前棟編號「F4」及後棟編號「1」之房屋業已出售，其買賣
    價金按被上訴人8/9及上訴人庚○○1/9之比例分配云云，惟
    此既為上訴人所否認 (見本院卷一53頁；本院卷三7、8 、
    215頁背面)，而被上訴人復不能舉證以實其說，且丁○○對
    於其分得若干房屋，亦證稱：「時間太久，我不記得了」(
    見本院卷二50頁)，據此，丁○○所受分配之比例究為若干
    ，自非無疑，而此攸關被上訴人及上訴人庚○○間投資及應
    受分配比例之認定，被上訴人對此事實既不能證明，則其主
    張其與上訴人庚○○間就系爭房地之應受分配比例為8：1云
    云，自屬無稽。
(五)、被上訴人在原審一再主張上訴人庚○○之出資比例為1/10云
    云(見原審重調字卷6頁；原審訴字卷一187頁；原審訴字卷
    二16頁)，而在本院竟改稱：「因庚○○生活困苦，我將一
    小部分股份讓給他，他也是合夥人，實際上他沒有出資」云
    云 (見本院卷二40頁)，其先後所述已有不符，且查上訴人
    庚○○與被上訴人另曾因合資購買其他土地而涉訟，亦有本
    院92年度重上字第99號確定判決可證 (見本院卷一100至104
    頁)，足見上訴人庚○○並非無資力，是被上訴人主張上訴
    人庚○○因無資力而未出資云云，顯非事實。再者，被上訴
    人在原審係主張其與上訴人庚○○就合夥興建之房屋，共分
    配6間，其中4間分別登記於上訴人名下，另2間信託登記於
    訴外人即被上訴人之胞姐林徐尋 (已於93年3月12日死亡─
    見原審訴字卷二6頁)名下云云 (見原審卷二17頁)，惟在本
    院卻改稱其與上訴人庚○○共分得8間店面及住家，攤位必
    須回去算才知道，其中2間房屋已經賣掉，其餘6間信託登記
    予被上訴人及林徐尋云云 (見本院卷二41頁)，亦有齟齬；
    且經衡酌被上訴人既自認因占大部分之股份而主導市場興建
    事宜，並於73年、74年間擔任泰山民營市場公司之負責人(
    見本院卷二41頁、171頁)，則依一般經驗判斷，其應對於各
    股東間之投資分配事項知之甚詳，尤不可能就上開涉及自身
    權益事項有如上歧異之陳述；況泰山民營市場公司因出售攤
    位事宜而與承買人間發生糾紛，致將公司股份折算買價而悉
    數讓與攤位承買人，並更名為泰山股份有限公司，故有關泰
    山民營市場公司合建及買賣房屋之事宜，均非現在之泰山股
    份有限公司所得知悉，亦有該公司94年4月27日函文可證(見
    本院卷二17頁)，從而，被上訴人既不能明確交待當時之利
    得分配比例及方式，則何能推算其所主張系爭房地已以8 ：
    1之比例分配予其與上訴人庚○○共有屬實，是被上訴人所
    為之此部分主張，要屬片面之詞，難以遽取。
(六)、被上訴人之胞姐林徐尋固於原法院另件上訴人請求被上訴人
    給付租金事件 (92年度訴字第2028號)中證稱：「我弟弟戊
    ○○跟我借名義，將 (泰山鄉○○路○段173巷2號3樓之13、
    之14)房屋登記在我名下，房屋是原告庚○○及被告戊○○
    合資，還有無其他人我不清楚，我是聽原告庚○○和被告戊
    ○○談起他們合作蓋房子的事情。... 他們沒有跟我說原因
    ，他們二人只說要借我的名義登記，其他房子登記在原告及
    其太太名下.... 被告戊○○8/9，原告庚○○1/9....我原
    先不曉得，後來聽到他們談起，時間約為89年間.... 他們
    在調解時，有聽到他們談起，被告戊○○說他持分8/9，原
    告庚○○沒有表示意見，原告庚○○說如被告戊○○要回，
    他會還，但是後來因為另一筆田地的糾紛又吵起來，時間大
    約在80幾年」云云 (見原審訴字卷二49、50、53頁)，惟經
    核上開證詞，林徐尋僅係在被上訴人與上訴人庚○○發生糾
    紛進行調解中，聽聞被上訴人片面陳述其就系爭房地有8/9
    之應有部分，而非親身參與合建之分配事宜，尚不得據為認
    定兩造間就系爭房地有借名登記契約關係存在。
(七)、上訴人固曾於75年3月2日與林徐尋共同出具授權書，將登記
    為彼等所有之房屋授權被上訴人處理 (見原審卷一176頁)，
    惟據證人即代書壬○○證稱：「寫授權書用意是要承買人知
    道房屋是登記在何人名下，.... 讓承買人或者承租人知道
    徐文慶有權出租... 那份授權書放在徐文慶那邊，包含所有
    權狀及印鑑證明、戶籍謄本都放在徐文慶那邊，隨時可以過
    戶.... 所收的租金用來支付稅賦及修繕費用」 (見原審卷
    二40至42頁)，足見被上訴人持有系爭房屋之所有權狀及上
    訴人之印鑑證明、戶籍謄本等文件，乃係基於被授權管理系
    爭房地之緣故，尚不能憑此即推認被上訴人就系爭房地與上
    訴人間有借名登記契約關係存在之事實。又依證人壬○○證
    稱：「庚○○與被上訴人當時都表示是他們二人投資泰山市
    場所分得的房屋，但是兩人間的出資尚未計算清楚，所以才
    暫時將兩造分得的房屋先登記上訴人及訴外人林徐尋的名下
    ，並且寫下授權書」、「 (授權書記載被上訴人可以出售及
    設定抵押權)就是說他們處理以後才去計算如何分配)」 (見
    本院卷二145頁)，足徵系爭房地登記予上訴人，乃係因被上
    訴人與上訴人庚○○間尚未進行結算，故雙方約定先將系爭
    房地登記予上訴人，交由被上訴人管理或處分，俟日後雙方
    結算後再進行利潤分配，顯非被上訴人於其之應有部分比例
    已明確而借用上訴人之名義登記，是被上訴人本於上訴人就
    系爭房地出租或處分之授權，而持有系爭房地之所有權狀及
    上訴人之戶籍謄本、印鑑證明等文件，自屬當然，且在未完
    成結算之前，彼等互就系爭房地繳納地價稅或房屋稅 (見本
    院卷三27至44頁、50至100頁)，亦與事理無違，是被上訴人
    以其持有上開文件及代繳稅捐之事實，而主張其就系爭房地
    與上訴人間有借名登記契約關係在云云，亦不足取。
(八)、末查泰山民營市場公司所分配予股東之利益，除興建完成之
    房屋、攤位外，尚包括現金利益，此參諸證人己○○證稱：
    「我當時分得2間房子及1個攤位」、「約有數十萬元 (利得
    ).... 」自明 (見本院卷二53頁)，即被上訴人亦自認其與
    上訴人庚○○共分得8間房屋及若干攤位 (見本院卷二41頁)
    ，從而，系爭房地之價值究否相當於上訴人庚○○持股比例
    所應獲得分配之利益？有無溢領或不足？被上訴人所收取之
    租金利益是否應予扣抵？在在非俟被上訴人提出資料進行結
    算，實無從認定。被上訴人既不能證明其與上訴人庚○○間
    之持股比例為8：1，亦不能具體指出各股東間之利得分配情
    形，已分述如上，尚難遽認被上訴人於將來結算後，仍就系
    爭房地享有其所主張之上述權利。
六、綜上所述，被上訴人在本院變更依據借名登記契約關係，請
    求上訴人庚○○應將如原判決附表一所示土地及建築物之權
    利範圍欄所載應有部分辦理移轉登記予被上訴人，及請求上
    訴人辛○○○應將如原判決附表二所土地及建築物之權利範
    圍欄所載應有部分辦理移轉登記予被上訴人，均屬不應准許
    。
七、至兩造其餘之攻擊或防禦方法及未經援用之證據，經本院斟
    酌後，認為均不足以影響本判決之結果，自無逐一詳予論駁
    之必要，併此敘明。
八、據上論結，本件被上訴人變更之訴為無理由，依民事訴訟法
    第78條，判決如主文。
中　　華　　民　　國　　96　　年　　 4　　月　  17  　日
  　　　　　　　　　民事第六庭
                        審判長法　官  林鄉誠
　　  　　　　　　　　　      法　官  楊豐卿
　　　  　　　　　　　　      法　官  許紋華
正本係照原本作成。
被上訴人如不服本判決，應於收受送達後20日內向本院提出上訴
書狀，其未表明上訴理由者，應於提出上訴後20日內向本院補提
理由書狀（均須按他造當事人之人數附繕本）上訴時應提出委任
律師或具有律師資格之人之委任狀；委任有律師資格者，另應附
具律師資格證書及釋明委任人與受任人有民事訴訟法第466條之1
第1項但書或第2項（詳附註）所定關係之釋明文書影本。
中　　華　　民　　國　　96　　年　　 4　　月　  18  　日
　　　　　　　　　　　　　　　書記官  潘大鵬
附註：
民事訴訟法第466條之1（第1項、第2項）：
對於第二審判決上訴，上訴人應委任律師為訴訟代理人。但上訴
人或其他法定代理人具有律師資格者，不在此限。
上訴人之配偶、三親等內之血親、二親等內之姻親，或上訴人為
法人、中央或地方機關時，其所屬專任人員具有律師資格並經法
院認為適當者，亦得為第三審訴訟代理人。
